【裁判字號】    99,訴,7
【裁判日期】    990224
【裁判案由】    所有權移轉登記
【裁判全文】
臺灣彰化地方法院民事判決  99年度訴字第7號
原      告  丙○○
            甲○○
被      告  乙○○
上列當事人間請求所有權移轉登記事件，本院於民國99年2月3日
言詞辯論終結，判決如下：
    主  文
被告應將附表所示之土地及建物所有權移轉登記予原告丙○○指
定之王靜蓮。
原告甲○○之訴駁回。
訴訟費用新臺幣壹萬捌仟貳佰貳拾陸元由被告負擔。
    事  實
一、原告起訴主張：附表所示土地及建物（下稱系爭房地）本係
    原告丙○○所有，因系爭房地原有債權人為世華商業銀行、
    本金為350萬元之抵押貸款，原告為減輕系爭房地之貸款利
    息負擔，且因被告之父即原告甲○○（原告丙○○之夫）之
    兄前向原告甲○○、丙○○夫婦借款尚未清償，遂與被告協
    商將系爭房地以買賣為原因借名登記於被告名下，原告並於
    系爭房地移轉登記於被告名下後，向訴外人賴玉英借款用以
    清償向世華商業銀行貸款之本金350萬元，再由被告擔任借
    款人以系爭房地向合作金庫銀行員林分行貸款290萬元，其
    中購屋優惠利率貸款200萬元、一般利率90萬元，原告並提
    領該290萬元以清償前向訴外人賴玉英所借款項，至被告同
    意借名登記使原告減輕負擔之利息則用於扣抵被告之父積欠
    原告夫婦債務之利息，而系爭房地之290萬元貸款，亦係原
    告夫婦每月以現金存入被告存摺由合作金庫銀行員林分行扣
    繳以按期清償本息。原告甲○○並曾於97年12月7日以自己
    名義代理原告丙○○與被告簽訂不動產寄信託移轉契約書（
    下稱系爭契約），其中第5條約定：「甲方（即寄託人丙○○）因出售或提出移轉於指定人要求時，乙方（即受託人乙○○）」應無條件憑雙方約定誠信原則配合相關之必需證件
    絕不藉故延誤。」，嗣原告與被告於98年10月5日協商，雙
    方同意按系爭契約約定將系爭房地移轉予原告丙○○所指定
    之人即原告之女王靜蓮，被告並於同年10月10日於系爭契約
    加註：「本件房地全部雙方寄、受託人於民國98年10月5日
    同意移轉予原寄託人所指定人屬實」等字句且簽名確認，另
    於買賣所有權移轉契約書、土地登記申請書上簽名，且口頭
    答應交付印鑑及印鑑證明書，並同意由原告先以買賣名義申
    報系爭房地由被告移轉登記予訴外人王靜蓮之土地增值稅與
    契稅，然原告申報並完稅後，被告竟拒絕交付印鑑及印鑑證
    明書而不配合移轉登記，原告爰依系爭契約之約定，請求被
    告將系爭房地所有權移轉登記予原告丙○○指定之王靜蓮等
    語。並聲明：被告應將系爭房地所有權移轉登記予原告丙○○指定之王靜蓮。
二、被告則以：被告承認有簽系爭契約、買賣所有權移轉契約書
    、土地登記申請書，且依兩造約定被告確應將系爭房地移轉
    登記予原告指定之人王靜蓮，惟被告為債務人向合作金庫銀
    行員林分行貸款之290萬元，實際上借款人為原告，原告要
    求被告將系爭房地移轉登記前，自應先將貸款償還並塗銷系
    爭房地上之抵押權登記，並應先將被告因貸款在合作金庫銀
    行員林分行開設之帳戶存摺、印章交還被告。且因原告將系
    爭房地登記在被告名下，致被告無法享有政府「撫幼計畫」
    之補貼；另因原告以被告為債務人向合作金庫銀行員林分行
    所為之上開貸款已拖欠3期本息未繳，影響被告之債信，前
    開損失原告亦應補償等語，資為抗辯。並聲明：原告之訴駁
    回。
三、原告主張系爭房地本係原告丙○○所有，嗣以買賣為原因借
    名登記於被告名下，另由被告擔任借款人以系爭房地向合作
    金庫銀行員林分行貸款290萬元，貸款本息實際上由原告按
    期繳納，原告甲○○並曾於97年12月7日以自己名義代理原
    告丙○○與被告簽訂系爭契約，其中第5條約定：「甲方（
    即寄託人丙○○）因出售或提出移轉於指定人要求時，乙方
    （即受託人乙○○）」應無條件憑雙方約定誠信原則配合相
    關之必需證件絕不藉故延誤。」，嗣原告與被告於98年10月
    5日協商，雙方同意按系爭契約約定將系爭房地移轉予原告
    丙○○所指定之人即原告之女王靜蓮，被告並於同年10月10
    日於系爭契約加註：「本件房地全部雙方寄、受託人於民國
    98年10月5日同意移轉予原寄託人所指定人屬實」等字句且
    簽名確認，另於買賣所有權移轉契約書、土地登記申請書上
    簽名，原告並先以買賣名義申報系爭房地由被告移轉登記予
    訴外人王靜蓮之土地增值稅與契稅且已完稅，然被告拒絕配
    合辦理移轉登記等情，有原告提出之土地及建物登記謄本、
    91年至98年合庫存摺清單、存摺、不動產寄信託移轉契約書
    、買賣所有權移轉契約書、土地登記申請書、契稅繳款書、
    土地增值稅免稅證明書及存證信函等件附卷可稽（參本院卷
    第9頁、第10頁、第14至24頁），且為被告所不爭執，堪信
    為真實。
四、原告主張得依系爭契約第5條約定請求被告應將系爭房地所
    有權移轉登記予訴外人王靜蓮，為被告否認，並以前揭情詞
    置辯。茲就兩造爭執析述如下：
（一）按代理人與第三人為法律行為時，雖未以本人名義為之，
      雖未以本人名義為之，惟實際上有代理本人之意思，且為
      該第三人所明知或可得而知者，即所謂「隱名代理」，自
      仍應對本人發生代理之效力。查系爭契約首行記載：「寄
      託人丙○○稱為甲方，受託人乙○○稱為乙方...」，雖
      系爭契約之簽章欄，係原告甲○○以自己名義於寄託人處
      簽名用印，然此業據原告甲○○於本院陳稱：「系爭房地
      本來是丙○○所有，我是代理丙○○去與被告簽立系爭不
      動產寄信託移轉契約書」等語明確（參本院卷第35頁），
      則原告甲○○雖係以自己之名義與被告簽訂系爭契約，惟
      核其真意實係代理原告丙○○為意思表示，且此為被告所
      明知或可得而知，則依上開說明，應認原告甲○○係代理
      原告丙○○簽訂系爭契約，則系爭契約之效力應及於原告
      丙○○，合先敘明。
（二）另被告雖抗辯稱原告應先將貸款償還並塗銷系爭房地上之
      抵押權登記，並應先將被告因貸款在合作金庫銀行員林分
      行開設之帳戶存摺、印章交還被告，被告始配合將系爭房
      地移轉登記予訴外人王靜蓮云云，惟按因契約互負債務者
      ，於他方當事人未為對待給付前，得拒絕自己之給付，民
      法第264條第1項固定有明文；然所謂同時履行之抗辯，乃
      係基於雙務契約而發生，倘雙方之債務，非本於同一之雙
      務契約而發生，縱令雙方債務在事實上有密切之關係，或
      雙方之債務雖因同一之雙務契約而發生，然其一方之給付
      ，與他方之給付，並非立於互為對待給付之關係者，均不
      能發生同時履行之抗辯（最高法院59年臺上第850號判例
      參照）。查系爭契約第5條約定：「甲方（即寄託人丙○○）因出售或提出移轉於指定人要求時，乙方（即受託人
      乙○○）」應無條件憑雙方約定誠信原則配合相關之必需
      證件絕不藉故延誤。」，有系爭契約可憑（參本院卷第18
      頁）。依上開約定觀之，於寄託人即原告丙○○提出移轉
      於指定人要求時，被告應「無條件」配合辦理，並無以原
      告應先將貸款償還並塗銷系爭房地上之抵押權登記，並應
      先將被告因貸款在合作金庫銀行員林分行開設之帳戶存摺
      、印章交還被告為先決條件，足認被告將系爭房地移轉登
      記予寄託人即原告丙○○指定之人，與原告將貸款償還並
      塗銷系爭房地之抵押權登記及返還被告因貸款所開設帳戶
      之存摺、印章等，並非立於互為對待給付之關係，揆諸上
      開說明，不能發生同時履行之抗辯，從而，被告辯稱於原
      告將貸款償還並塗銷系爭房地之抵押權登記及返還被告因
      貸款所開設帳戶之存摺、印章前，其得拒絕將系爭房地移
      轉登記予原告丙○○指定之訴外人王靜蓮云云，洵屬無據
      。至被告另抗辯：原告應補償因系爭房地登記在被告名下
      ，致被告無法享有政府「撫幼計畫」之補貼及上開貸款已
      拖欠3期本息未繳，影響被告之債信等損失云云，然依前
      開說明，此顯非被告得據以拒絕依系爭契約第5條約定配
      合辦理移轉登記之理由，且不屬本件所應究明之事項，是
      以被告所辯，委無足取。
五、綜上所述，被告依系爭契約第5條約定，就系爭房地對寄託
    人即原告丙○○負有依其要求移轉於其指定人之義務，至對
    代理原告丙○○簽約之原告甲○○則不負移轉系爭房地所有
    權之義務。從而，原告丙○○依系爭契約之法律關係，請求
    被告將系爭房地所有權依約移轉登記予其指定之訴外人王靜
    蓮，為有理由，應予准許。至原告甲○○依系爭契約之法律
    關係，請求被告將系爭房地所有權依約移轉登記予訴外人王
    靜蓮，為無理由，應予駁回。
六、本件事證已臻明確，兩造其餘之攻擊防禦方法及所提之證據
    ，核與判決結果不生影響，爰毋庸一一論述，併此敘明。
七、訴訟費用負擔之依據：民事訴訟法第79條。
中    華    民    國    99    年    2    月    24    日
                     民事第三庭    法  官  尚安雅
以上正本係照原本作成。
如對判決上訴，應於判決送達後20日內向本院提出上訴狀（須附
繕本）。
中    華    民    國    99    年  3      月    2     日
                                   書記官  陳文俊
 附表：
┌─────────────────────────────┬───┬────┬──────┬──────┐
│        土          地          坐          落            │地  目│面積    │ 權利範圍   │ 備      註 │
│                                                          │      │        │            │            │
│                                                          │      │        │            │            │
├─────┬────┬─────────┬────────┤      ├────┤            │            │
│ 縣  市   │鄉鎮市區○   段             │  地        號  │      │平方公尺│            │            │
├─────┼────┼─────────┼────────┼───┼────┼──────┼──────┤
│ 彰化縣   │員林鎮  ○○○段            │23              │乙種建│104.2   │全部        │重測前為彰化│
│          │        │                  │                │築用地│        │            │縣員林鎮南興│
└─────┴────┴─────────┴────────┴───┴────┴──────┴──────┘
┌────┬───────┬───────┬──────┬─────────────┬───┬──────┐
│建  號  │基地坐落      │  建物門牌    │主要用途、建│  建  物  面  積（平方公尺│權利  │ 備       註│
│        │              │              │材及層數    │）                        │範圍  │            │
│        │              │              │            │                          │      │            │
│        │              │              │            ├─────────────┤      │            │
│        │              │              │            │  樓  層  面  積合        │      │            │
│        │              │              │            │    計（平方公尺）        │      │            │
│        │              │              │            │                          │      │            │
├────┼───────┼───────┼──────┼─────────────┼───┼──────┤
│15      │彰化縣員林鎮南│彰化縣員大路1 │住家用、鋼筋│第1層：36.8第2層：52.12第3│全部  │重測前為彰化│
│        │潭段23地號土地│段443號       │混凝土造、3 │層：52.12騎樓：14合計：   │      │縣員林鎮南興│
│        │              │              │層樓        │155.04                    │      │段78建號    │
└────┴───────┴───────┴──────┴─────────────┴───┴──────┘

司法院資訊處製作；財團法人民間司法改革基金會備份。
